【裁判字號】    96,訴,5476
【裁判日期】    970729
【裁判案由】    重傷害等
【裁判全文】
臺灣高雄地方法院刑事判決              96年度訴字第5476號
公  訴  人  臺灣高雄地方法院檢察署檢察官
被      告  丙○○
選任辯護人  柳聰賢律師
上列被告因重傷害等案件，經檢察官提起公訴（96年度調偵字第
821 號），本院判決如下：
    主  文
丙○○共同犯傷害致人重傷罪，處有期徒刑年貳月。又共同犯
剝奪他人行動自由罪，處有期徒刑肆月，減為有期徒刑貳月。應
執行有期徒刑年月。
    事  實
一、丙○○於民國94年11月間擔任址設高雄市小港區大坪61-1號
    「山水餐廳」副理之職，前與丁○○經友人介紹認識。丁○○於同年11月26日凌晨2 時許，邀集友人戊○○、乙○○及
    甲○○等人一同前往「山水餐廳」用餐飲酒，席間丙○○曾
    前來敬酒，嗣於同日凌晨4 時許結帳時，丁○○酒後因細故
    與友人乙○○爭執，竟拿起山水餐廳椅子砸向鐵門發生巨響
    ，丙○○見狀上前阻止，同桌飲酒乙○○、甲○○紛紛離開
    「山水餐廳」至馬路上攔車，戊○○因酒醉在馬路旁休息，
    丁○○則走至該餐廳之停車場，潘建州欲取車時見丙○○正
    在撥打電話而對其問話不予理睬，即以手揮舞致丙○○眼鏡
    掉落，丙○○因而心生不滿，先以手毆打丁○○，嗣6 、7
    名原在餐廳姓名年籍不詳之成年人見狀亦一同趕至停車場，
    並共同基於傷害之犯意聯絡，且對於眼部乃人體重要部位，
    客觀上雖可預見如持棍棒往頭部毆打，應可能造成眼睛視能
    有毀敗性、長期性無法痊癒之危險，竟疏未預見，由丙○○
    及上開6 、7 姓名年籍不詳之成年人持木棍或徒手毆打丁○○之頭部等處，致丁○○受有頭部外傷併蜘蛛膜下出血，臉
    部10公分撕裂傷及左額部撕脫傷約6 公分、右眼挫傷併視神
    經損傷、頭骨及右眼眶骨骨折等傷害，且經送醫治療後，右
    眼視神經萎縮僅餘光感，視力小於0.01以下，無法恢復，致
    生喪失右眼視能之結果。乙○○及甲○○在馬路旁聽聞打鬥
    聲，因恐遭波及而躲於附近之巷子；戊○○聽聞後上前觀看
    ，復遭毆打致有頭部外傷、兩側眼眶挫傷及右下額、左額部
    、左手背部、左足等多處擦傷之傷害（已經撤回告訴，另為
    不受理判決）。嗣丙○○因恐戊○○等人事後至「山水餐廳
    」報復，欲取得戊○○之電話及地址資料，竟再與上開數名
    姓名年籍不詳之人，基於剝奪他人之行動自由之犯意聯絡，
    強將因酒醉且遭毆打之戊○○押入丙○○所搭乘之座車內，
    由丙○○與不知情之駕駛駕車載離，以剝奪戊○○離去之行
    動自由，嗣載至高雄縣大寮鄉大發工業區內某處丟棄在路旁
    而離去。乙○○及甲○○見丙○○等人駕車離去後，即報警
    並將丁○○送醫急救，戊○○則於次日清晨清醒後，請附近
    砂石場人員聯繫救護車送醫就診。
二、案經丙○○、丁○○、戊○○訴由高雄市政府警察局小港分
    局報告臺灣高雄地方法院檢察署檢察官偵查起訴。
    理  由
壹、證據能力部分：
    被告以外之人於審判外之陳述，雖不符前4 條之規定，而經
    當事人於審判程序同意作為證據，法院審酌該言詞陳述或書
    面陳述作成時之情況，認為適當者，亦得作為證據，刑事訴
    訟法第159 條之5 第1 項定有明文。本件被告及檢察官對於
    本院所引用審判外陳述之證據，均同意作為本案證據使用，
    本院審酌各該證據作成之情況，並無不法取供等非任意性情
    況，認為適當，爰依上開規定，作為本案證據使用。
貳、認定事實所憑之證據及理由：
一、訊據被告固坦認有於上開時地傷害丁○○之事實，惟否認有
    何傷害被害人丁○○右眼致重傷之犯行，辯稱：當時因被打
    （已經撤回告訴，另為不受理判決）而持棍反擊，我雖有握
    烤土雞之棍子，但不確定是否打到丁○○之頭部，且當時手
    也斷了，並無持棍傷害丁○○之行為云云。惟查：
（一）被告於94年11月間擔任址設高雄市小港區大坪61-1號之「
      山水餐廳」之外場副理，前與丁○○經友人介紹認識，丁○○於同年11月26日2 時許，邀集友人戊○○、乙○○及
      甲○○等人一同前往「山水餐廳」用餐飲酒，席間丙○○
      曾前來敬酒，嗣於同日凌晨4 時許結帳時，丁○○酒後因
      細故與友人乙○○爭執，竟拿起山水餐廳椅子砸向鐵門發
      生巨響，丙○○見狀上前阻止後，同桌飲酒之友人因而先
      行離去，乙○○、甲○○紛紛走出「山水餐廳」至馬路上
      攔車，戊○○則酒醉在該馬路旁休息，嗣丁○○走至該餐
      廳之停車場取車時見被告正在撥打電話而對其問話不予理
      睬，即以手揮舞致被告眼鏡掉落，被告因而動手毆打潘建
      州，「山水餐廳」內之6 、7 名姓名年籍不詳之人見狀後
      趕至停車場，持棍棒或徒手加入毆打潘建州，被告並進而
      持棍棒毆打潘建州倒地，嗣於毆打戊○○後，欲將戊○○
      押入車內詢問電話、地址後，上車後將戊○○丟棄在大發
      工業區某處等情，業據被告供陳不諱，並與證人潘建州、
      戊○○、乙○○於偵查及本院審理時證述明確，是被告與
      當時6 、7 名在「山水餐廳」內姓名年籍不詳之人於上開
      時地，共同毆打潘建州，嗣並與數名姓名年籍不詳之人共
      同剝奪戊○○之行動自由等情，應堪認定。
（二）丁○○因遭被告等人之共同毆打後隨即送醫，其受有頭部
      外傷併蜘蛛膜下出血，臉部10公分撕裂傷及左額部撕脫傷
      約6 公分、右眼挫傷併視神經損傷、頭骨及右眼眶骨骨折
      等傷害，且經送醫治療後，右眼視神經萎縮僅餘光感，視
      力小於0.01以下，無法恢復乙情，有高雄市立小港醫院94
      年11月26日、94年12月5 日、94年12月19日、97年4 月15
      日診斷證明書、95年10月9 日高醫港秘字第0950001570號
      函及所附病歷影本附卷可參（警卷第27～29頁、96年度調
      偵字第821 號卷第1 ～8 頁、本院卷第61頁），潘建州既
      因上開毆打行為，致其右眼視力無法恢復而喪失視能之結
      果，已達毀敗一目視能之重傷害程度，並與被告等人之毆
      打行為有因果關係，均堪認定。
（三）按共同實施犯罪行為之人，在合同意思範圍以內，各自分
      擔犯罪行為之一部，相互利用他人之行為，以達其犯罪之
      目的者，即為共同正犯；又共同正犯之意思聯絡，不限於
      事前有所協議，其於行為當時，基於相互之認識，以共同
      犯罪之意思參與者，亦無礙於共同正犯之成立，且其意思
      聯絡表示之方法，並不以明示通謀為必要，即相互間有默
      示之合致，自無不可（最高法院73年台上字第1886號判例
      、88年台上字第718 號、90年度台上字第3911號判決可資
      參照）。刑法上之傷害人致重傷罪為結果犯，如多數人下
      手毆打，本有犯意之聯絡，即屬共同正犯，對於共犯間實
      行傷害人之身體或健康之行為，既互相利用，就傷害之結
      果，自應同負責任；如重傷之結果，係共犯間合同行為所
      致，無論係何人所加之傷，在共犯間均應同負全部之責，
      並無分別何部分之傷孰為下手之人之必要。觀諸被告與潘
      建州發生爭執後，即出手毆打潘建州，該6 、7 名姓名年
      籍不詳之人見狀徒手或持棍棒參與毆打行為，被告則再持
      棍子毆打潘建州，是被告與該6 、7 名姓名年籍不詳之人
      顯係於行為時，基於相互之認識，遂行毆打行為，有傷害
      之默示合致，渠等有傷害犯意之聯絡等情，應足認定。又
      依被告等人持棍或徒手攻擊潘建州之臉及頭部之方式觀之
      ，眼部乃人體重要部位，持棍棒毆打，應可能造成眼睛視
      能有毀敗性、長期性無法痊癒之危險，此為週知之事實，
      並為被告客觀上所得預見，潘建州受毆傷後，果致右眼視
      力僅剩餘光感，無法恢復，則被告等人共同實行毆打行為
      ，既在其合同意思範圍以內，而各自分擔犯行，以遂彼等
      犯罪之目的，即應對於全部所發生之傷害結果，共同負責
      。
（四）被告雖以前揭情詞置辯，惟查：
   (1) 被告於94年11月26日雖經診斷右手第四掌骨骨折，有其至
      屏東縣潮州鎮全民醫院就診之診斷證明書在卷可參，然被
      告果遭潘建州、戊○○、乙○○、甲○○4 人群毆，豈僅
      有僅受「右手第四掌骨骨折」之傷害，是其所述，尚難遽
      採。復參以證人潘建州、戊○○、乙○○於偵查及本院審
      理時均證述並未出手毆打被告等語（偵查卷第67頁、本院
      卷第97頁），證人甲○○於偵查中亦證述：並未毆打被告
      等語（偵查卷第67頁），是被告辯稱係遭毆打成傷，而予
      以反擊等語，顯有可疑。又被告於同日至屏東縣潮州鎮全
      民醫院急診時，係向醫院表示曾經骨折過，手術過3 次，
      當日因騎機車不慎跌倒至右手掌腫痛不適等情，有全民醫
      院病歷及護理紀錄在卷可參（偵查卷第79～80頁），是被
      告之第四掌骨骨折，是否確為潘建州傷害，顯有可疑，復
      觀之被告右手第四掌骨骨折，而其受傷處在其右手掌外側
      ，有上開病歷可參，參以被告曾於偵查中證述前因車禍致
      手斷掉（偵查卷第67頁），及其於本案發生前該右手掌曾
      骨折而手術過3 次，再審酌被告於當日凌晨先係徒手毆打
      潘建州，嗣始持棍子毆打潘建州，如前所述，堪認94年11
      月26日被告所受傷勢，係其毆打潘建州用力過猛所致，被
      告辯稱係遭潘建州等人毆打云云，顯不足採。
   (2) 被告既與上開6 、7 名姓名年籍不詳之人，就渠等持棍或
      徒手毆傷潘建州有犯意之聯絡，且對於潘建州可能因渠等
      之毆打而受有右眼視能毀敗之危險，客觀上有預見之可能
      ，則不論係由參與毆打潘建州之何人直接毆打眼睛造成右
      眼視能之毀敗，被告均應就此加重結果負責，業如前述，
      是被告辯稱潘建州之右眼非其毆打所致等語，亦無從解免
      其對於加重結果應負之責，附此敘明。
   (3) 被告於本院審理時辯稱：為搭救戊○○，始載戊○○離開
      「山水餐廳」等語。然其於本院準備程序及審理程序已供
      稱因恐遭戊○○到「山水餐廳」報復，而令戊○○載上車
      ，詢問電話、地址資料後始棄於大發工業區等語（本院卷
      第56、95頁），況證人戊○○於警詢、偵查及院審理時證
      述：我原本離開「山水餐廳」是想回家，被毆打無力反抗
      後，又遭毆打之其中一人強押上車，待至大發工業區某處
      ，由被告將我放下來，我因而睡著，天亮醒來後，始拜託
      附近砂石場辦公室小姐請救護車搭載就醫等語（警詢卷第
      9 頁、偵查卷第100 頁、本院卷第96～98頁）明確，足認
      被告係基於剝奪他人行動自由之意思，由其他姓名年籍不
      詳之人強押上車，而由被告隨車將戊○○載離「山水餐廳
      」無疑，是被告上開辯解，亦為臨訟卸責之詞，洵不足採
      。
二、綜上所述，被告所犯傷害致重傷罪及剝奪行動自由罪，事證
    明確，犯行堪以認定。
、論罪科刑部分：
一、被告行為後，刑法、刑法施行法業已於94年2 月2 日、95
    年6 月14日修正公佈，並均自95年7 月1 日施行，參酌最高
    法院95年5 月23日刑事庭第8 次會議決議，應依刑法第2 條
    第1 項之規定，為新舊法比較：
（一）關於共同正犯部分，修正前刑法第28條規定：「二人以上
      共同實施犯罪之行為者，皆為正犯」，修正後則規定為「
      二人以上共同實行犯罪之行為者，皆為正犯」，依修法意
      旨乃為強調個人責任，及犯罪係處罰行為，而非處罰行為
      人之思想或惡性，即重視客觀之犯罪行為，故有修正共同
      正犯之參與類型，確定在「實行」概念下之共同參與行為
      ，始成立共同正犯，以別於舊法將「實施」二字涵蓋陰謀
      、預備、著手、實行之概念在內。經比較新舊法結果，修
      正後刑法對於共同正犯之規定較為限縮，自以適用修正後
      刑法對於被告較為有利。
（二）修正前刑法第33條第5 款規定：「罰金：1 元以上。」修
      正後該款規定「罰金：新台幣1000元以上」，是比較新舊
      法結果，以舊法較有利於行為人。
（三）按修正前刑法第10條第4 項第1 目所稱之重傷係指毀敗一
      目或二目之視能，修正後則以：毀敗或嚴重減損一目或二
      目之視能為要件，經比較新舊法，因舊法重傷成立之要件
      較嚴，自以舊法對被告較為有利。
（四）經綜合比較結果，新法對被告並非有利，應依刑法第2 條
      第1 項前段之規定，適用行為時法即修正前之刑法處斷之
      。
二、按共同正犯在犯意聯絡範圍內之行為，應同負全部責任，惟
    加重結果犯，以行為人能預見其結果之發生為要件，所謂能
    預見乃指客觀情形而言，與主觀上有無預見之情形不同，若
    主觀上有預見，而結果之發生又不違背其本意時，則屬故意
    範圍；又重傷罪之成立，必須行為人原具有使人受重傷之故
    意始為相當，若其僅以普通傷害之意思而毆打被害人，雖發
    生重傷之結果，亦係刑法第277 條第2 項後段普通傷害罪之
    加重結果犯，祇應成立傷害人致重傷罪，不能以刑法第278
    條第1 項之重傷罪論科（最高法院47 年 台上字第920 號、
    59年台上字第1746號、91年台上字第50號判例意旨參照）。
    查被告與丁○○間並無深仇大恨，本案發生之前，經友人介
    紹認識，並在山水餐廳用餐飲酒消費，僅因丁○○在山水餐
    廳酒醉鬧事，復發生不愉快，被告與上開年籍姓名不詳之6
    、7 男子於傷害丁○○眼睛之初，應僅係對於潘建州酒後鬧
    事佈滿下所為洩憤之舉，尚難認主觀上有毀敗丁○○右眼視
    能之重傷故意。被告雖無致告訴人重傷之故意，惟其持棍毆
    打被害人之頭部可能傷及被害人眼睛而導致視力無法治癒之
    結果，係在客觀上所得預見，被告與他人共同實行毆打行為
    ，既在其合同意思範圍以內，而各自分擔犯行，以遂彼等犯
    罪之目的，即應對於全部所發生之傷害結果，共同負責。從
    而，被告對潘建州右眼視力失去效能之加重結果，依上開說
    明，亦應負責，實堪認定。故核被告所為，係犯刑法第277
    條第2 項後段之傷害致人重傷罪及同法第302 條之剝奪他人
    行動自由罪。公訴意旨認被告涉犯刑法第278 條重傷害罪，
    尚有誤會，然其基本社會事實同一，自應依法變更起訴法條
    。被告所犯上開兩罪，係分別起意為之，應予分論併罰。又
    被告及數名姓名年籍不詳之人間就上開犯行間，均具有犯意
    聯絡及行為分擔，依修正前刑法第28條規定，為共同正犯。
三、爰審酌被告並無犯罪前科，此有臺灣高等法院被告前案紀錄
    表1 份在卷足憑，於上開犯行後之97年3 月18日與被害人潘
    建州達成和解，另被害人戊○○於本院審理時亦表示不願追
    究；惟被告與6 、7 名姓名年籍不詳之人共同持棍直接攻擊
    潘建州頭部、臉部，犯後棄潘建州於停車場而離去，所造成
    潘建州頭部、臉部如前所述之傷害，右眼視力更難以恢復，
    僅因戊○○在場見聞，為取得電話地址等資料以免遭報復，
    即另行妨害行動自由之行為，復一再飾詞卸責，反稱遭潘建
    州等人毆打成傷，毫不足取等一切情狀，分別量處如主文所
    示之刑。被告妨害自由行為之犯罪時間在96年4 月24日以前
    ，合於減刑條件，爰依中華民國96年罪犯減刑條例第2 條第
    1 項第3 款、第7 條之規定，減其宣告刑。再被告犯後雖與
    被害人潘建州達成和解，然其所犯傷害致重傷之罪，實無任
    何應依法酌減之可憫之處，故無依刑法第59條之規定酌減其
    刑，附此敘明。
四、又修正前、後之刑法第53條，條次與文字均未作任何之更動
    ，而修正前刑法第51條規定：「數罪併罰，分別宣告其罪之
    刑，依左列各款定其應執行者」，其中第5 款規定：「宣告
    多數有期徒刑者，於各刑中之最長期以上，各刑合併之刑期
    以下，定其刑期。但不得逾20年。」修正後該款則規定：「
    宣告多數有期徒刑者，於各刑中之最長期以上，各刑合併之
    刑期以下，定其刑期。但不得逾30年」比較結果，修正後刑
    法並未較有利於行為人，依刑法第2 條第1 項前段之規定，
    仍應依修正前刑法，定其應執行之刑。至被告於本案持用之
    棍子，係被告在「山水餐廳」隨手取得，並非被告所有，又
    非屬違禁物，故不予宣告沒收。
據上論斷，應依刑事訴訟法第299 條第1 項前段、第300 條，刑
法第2 條第1 項前段、第28條、第277 條第2 項、第302 條、（
修正前）第51條第5 款，中華民國96年罪犯減刑條例第2 條第1
項第3 款、第7 條，判決如主文。
本案經檢察官己○○到庭執行職務。
中    華    民    國    97    年    7     月    29    日
                  刑事第十六庭  審判長法  官 李代昌
                                      法  官 文昌
                                      法  官 梁淑美
以上正本證明與原本無異。
如不服本判決應於收受本判決後10日內向本院提出上訴書狀，並
應敘述具體理由，如未敘述上訴理由者，應於上訴期間屆滿後20
日內補提理由書狀於本院（均須按他造當事人之人數附繕本）「
切勿逕送上級法院」。
中    華    民    國    97    年    7     月    30    日
                                      書記官 林麗文
附錄本案論罪法條全文
中華民國刑法第277條
（普通傷害罪）
傷害人之身體或健康者，處 3 年以下有期徒刑、拘役或 1 千元
以下罰金。
犯前項之罪因而致人於死者，處無期徒刑或 7 年以上有期徒刑；
致重傷者，處3 年以上10年以下有期徒刑。
中華民國刑法第302條
（剝奪他人行動自由罪）
私行拘禁或以其他非法方法，剝奪人之行動自由者，處5 年以下
有期徒刑、拘役或3 百元以下罰金。
因而致人於死者，處無期徒刑或7 年以上有期徒刑，致重傷者，
處3 年以上10年以下有期徒刑。
第 1 項之未遂犯罰之。


司法院資訊處製作；財團法人民間司法改革基金會備份。
